【裁判字號】    99,訴,123
【裁判日期】    991126
【裁判案由】    返還土地等
【裁判全文】
臺灣花蓮地方法院民事判決               99年度訴字第123號
原      告  陳紘珅
訴訟代理人  李文平律師
            張照堂律師
被      告  潘余清隆
上列當事人間請求返還土地等事件，本院於民國99年11月10日言
詞辯論終結，判決如下：
    主      文
被告應將坐落花蓮縣吉安鄉○○段252地號土地上、如附圖所示
斜線部分面積38點69平方公尺之地上物拆除，將該部分土地返還
原告。
被告應給付原告新台幣參萬壹仟貳佰元，及自民國99年6月15日
起至清償日止，按年息百分之五計算之利息。
被告應自民國99年8月7日起至返還第一項土地之日止，按月給付
原告新台幣壹仟參佰元。
原告其餘之訴駁回。
訴訟費用由被告負擔五分之四，餘由原告負擔。
本判決原告勝訴部分於原告以新台幣肆拾參萬參仟元供擔保後得
假執行。
原告其餘假執行之聲請駁回。
    事實及理由
一、原告主張：原告所有坐落花蓮縣吉安鄉○○段252地號土地
    （下稱系爭土地），遭被告無權占用，興建門牌號碼花蓮縣
    吉安鄉○○路342號房屋，前地主之妹溫春梅向台灣花蓮地
    方法院檢察署（下稱花蓮地檢署）提出告發，經現場勘測，
    確有竊佔事實，占用情形如附圖所示斜線部分、面積38.69
    平方公尺，然因占用時間逾10年，而為不起訴處分。被告無
    權占用系爭土地，侵害原告之土地所有權，應依民法第767
    條規定拆除地上物返還土地。另依民法第179條規定，原告
    可請求相當於租金之不當得利，原告於民國98年10月5日起
    才為系爭土地之所有權人，前所有權人溫永輝已經同意將此
    部分之權利讓與原告，系爭土地自96年1月起之申報地價為
    新台幣（下同）5,760元，以年息百分之十計算，自溫永輝
    登記為系爭土地所有權人之日即97年8月7日起至99年8月6日
    止共24個月，請求被告給付44,568元，另自99年8月7日起請
    求被告按月給付1,857元。爰依上開法條規定請求。並聲明
    ：如主文第1項所示。被告應給付原告44,568元，及自
    起訴狀繕本送達翌日即99年6月15日起至清償日止，按年息
    百分之五計算之利息。被告應自99年8月7日起至返還系爭
    土地之日止，按月給付原告1,857元。原告願供擔保請准
    宣告假執行。
二、被告則以：80年重測時，被告之地界是以花蓮縣吉安鄉地籍
    圖重測地籍調查表00311號地籍圖所載，為圖上水溝ABC三點
    為界，並無異動，亦無新建築。房屋面寬與80年地籍圖面寬
    相同，並無越界，即現有房屋平面圖及重測調查表所示CD點
    之寬度與重測前吉安鄉○○段11之4地號比例1／1200之地籍
    圖完全相符，證明被告並未占用他人土地。門牌號碼花蓮縣
    吉安鄉○○路342號之未辦保存登記房屋是我所有，該屋目
    前為我做生意及居住使用，該屋並未占用到系爭土地。我使
    用之土地為吉安鄉○○段11之4地號土地，實際使用範圍皆
    繼承祖業兄弟共有前後五十至六十年，從未變動，71年5月3
    日經都市○○道路分割後，田浦段11之4地號土地總面積為
    0.393公頃，嗣於87年3月2日辦理分割成4筆地號改為慈惠段
    242、面積82點88平方公尺，地號242之1面積86.33平方公尺
    ，地號242之2面積87平方公尺，地號242之3面積111.45平方
    公尺，4筆總面積0.36766公頃，總面積足足少了7.6坪等語
    資為抗辯。並聲明：原告之訴駁回。
三、原告主張被告所有門牌號碼花蓮縣吉安鄉○○路342號房屋
    占用系爭土地如附圖斜線部分面積38.69平方公尺之事實，
    已據其提出與所述相符之土地登記簿謄本、土地複丈成果圖
    為證，被告固以前詞置辯，惟被告所述田浦段11之4地號土
    地，嗣經重測後變更為慈惠段242、242之1、242之2、242之
    3地號土地，與系爭土地並非相同，且縱使被告所有田浦段
    11之4地號土地重測前後有土地面積減少情事，亦與本件被
    告所有之系爭房屋占用系爭土地之認定無涉，原告提出之土
    地複丈成果圖，為花蓮地檢署偵辦被告涉嫌竊佔系爭土地乙
    案時，於99年3月31履勘現場測量而繪製，此經本院調閱花
    蓮地檢署99年度偵字第2189號偵查卷核閱無誤（該複丈成果
    圖則附於花蓮地檢署99年度交查字第3號卷23頁），應認屬
    實，故被告辯詞並無可採，應認原告主張之事實為真實。
四、按所有人對於無權占有或侵奪其所有物者，得請求返還之。
    對於妨害其所有權者，得請求除去之。民法第767條定有明
    文。被告所有前開房屋既占用系爭土地，且被告未能舉證證
    明其有權占用，則原告自得依上開規定請求被告拆除地上物
    返還土地予原告。又按無正當權源使用他人土地，可獲得相
    當於租金之利益，為社會通常之觀念，應依不當得利之法則
    將所得利益返還土地所有人（最高法院61年台上字第1695號
    判例意旨可參）。查系爭房屋占用系爭土地如附圖所示斜線
    部分面積38點69平方公尺，已如前述，依上開說明，原告自
    得依不當得利法則請求被告返還相當於租金之利益。又按城
    市地方房屋之租金，以不超過土地及其建築物申報總價年息
    百分之十為限；前條規定，於租用基地建築房屋準用之，土
    地法第97條第1項、第105條定有明文。土地法第97條規定之
    土地價額，係指法定地價即申報地價而言。而基地租金之數
    額，除以基地申報地價為基礎外，尚須斟酌基地之位置，工
    商業繁榮之程度，承租人利用基地之經濟價值及所受利益等
    項，並與鄰地租金相比較，以為決定（最高法院68年度台上
    字第3071號判例意旨參照）。查系爭土地自97年1月起之申
    報地價為每平方公尺5,760元，有地價謄本足憑（本院卷50
    頁），而系爭房屋現由被告作生意及居住使用，位於建國路
    旁，對面是花蓮農校，附近環境為住家及商家等情（有照片
    可參），本院斟酌土地坐落位置、附近繁榮程度及被告利用
    該土地之經濟價值、所受利益等情狀，認依系爭土地申報地
    價年息百分之七計算相當於租金之不當得利，尚屬適當，而
    原告係於98年10月5日登記為系爭土地之所有權人，其前手
    溫永輝則於97年8月7日登記為所有權人，有異動索引足憑（
    本院卷56頁），溫永輝並將此項請求權讓與原告（債權轉讓
    協議書參照，本院卷51頁），則原告請求被告給付相當於租
    金之不當得利，自97年8月7日起至99年8月6日止共計31,200
    元（5760×38.69×7／100÷12×24＝31200，元以下四捨五
    入），自99年8月7日起至被告返還土地之日止，按月給付
    1,300元，即屬有據。
五、從而，原告依民法第767條、第179條規定請求被告給付如主
    文第1至3項所示，為有理由，應予准許，逾此部分之請求為
    無理由，應予駁回。原告陳明願供擔保以代釋明請准宣告假
    執行，就原告勝訴部分，經核並無不合，爰酌定相當擔保金
    額准許之，至於原告敗訴部分，其假執行之聲請已無依據，
    應併予駁回。本件事證已臻明確，兩造其餘攻擊防禦方法與
    舉證，均無礙勝負判斷，爰不一一論列，附此敘明。
六、訴訟費用負擔之依據：民事訴訟法第79條。
中    華    民    國    99    年    11    月    26    日
                            民事庭法官  楊碧惠
上為正本係照原本作成。
如不服本判決，應於送達後20日內，向本院提出上訴狀並表明上
訴理由，如於本判決宣示後送達前提起上訴者，應於判決送達後
20日內補提上訴理由書(須附繕本)。
中    華    民    國    99    年    11    月    26    日
                            書  記  官  羅仕健

司法院資訊處製作；財團法人民間司法改革基金會備份。
